【裁判字號】    97,訴,1701
【裁判日期】    970819
【裁判案由】    偽造有價證券
【裁判全文】
臺灣彰化地方法院刑事判決              97年度訴字第1701號
公  訴  人  臺灣彰化地方法院檢察署檢察官
被      告  乙○○
選任辯護人  黃錦郎律師
上列被告因偽造有價證券案件，經檢察官提起公訴（96年度偵字
第11100 號），本院判決如下：
    主  文
乙○○意圖供行使之用，而偽造有價證券，處有期徒刑壹年捌月
，緩刑肆年。如附表所示之物均沒收。
    犯罪事實
一、乙○○前因積欠丁○○、戊○○借款債務新臺幣（下同）1,
    164,000 元，丁○○、戊○○為確保債權要求乙○○出具其
    父、母共同負責之本票作為清償上揭債務，乙○○竟基於意
    圖供行使之用而偽造有價證券之犯意，未經其父、母即甲○○、李劉素【起訴書誤載為丙○○○】之同意或授權，先
    於民國96年3 月21日某時許，在位於彰化縣花壇鄉某刻印店
    處，委託不知情之成年刻印業者，偽造「甲○○」、「李劉
    素」印章各1 顆後，並於96年3 月21日【起訴書誤載為96
    年3 月12日】下午某時許，持前揭偽造「甲○○」、「李劉
    素」之印章，至丁○○、戊○○位於彰化縣秀水鄉○○路
    525 號、527 號住處，在其簽發本人為發票人，發票日為96
    年3 月21日，票面金額為1,164,000 元之本票發票人欄上偽
    造「甲○○」、「李劉素」之簽名各1 枚，且將上開偽造
    「甲○○」、「李劉素」之印章接續蓋用印文各1 枚於上
    開本票發票人欄處，偽造「甲○○」、「李劉素」為共同
    發票人而完成發票行為後，將上揭本票交由丁○○、戊○○
    資為清償前開借款債務之用而行使之，足生損害於甲○○、
    李劉素、丁○○及戊○○。嗣經丁○○、戊○○將上揭本
    票交與曾大舜持向本院聲請裁定准許強制執行後，乙○○在
    其犯罪尚未經有偵查犯罪權限之機關發覺前，即於96年11月
    28日主動至臺灣彰化地方法院檢察署，向有偵查權限之檢察
    事務官自首陳明其上揭犯行及犯罪經過，並接受裁判，因而
    查獲上情，另經本院於97年6 月25日訊問時，由乙○○當庭
    提出上開偽造「甲○○」、「李劉素」之印章各1 顆，並
    經本院當庭扣押。
二、案經乙○○自首由臺灣彰化地方法院檢察署檢察官偵查起訴
    。
    理  由
一、程序部分：
  (一)按被告以外之人於審判外之言詞或書面陳述，除法律有規定
    者外，不得為證據；被告以外之人於偵訊中向檢察官所為之
    陳述，除顯有不可信之情況者外，得為證據，刑事訴訟法第
    159 條第1 項、第159 條之1 第2 項分別定有明文。而所謂
    不可信情況之認定，法院應審酌被告以外之人於陳述時之外
    在環境及情況，例如：陳述時之心理狀況、有無受到外力干
    擾等，以為判斷之依據，故係決定陳述有無證據能力，而非
    決定陳述內容之證明力。是被告以外之人前於偵查中已具結
    而為證述，除反對該項供述得具有證據能力之一方，已釋明
    「顯有不可信之情況」之理由外，皆得為證據。經查，證人
    即被告之母李劉素、證人即被害人丁○○、戊○○分別在
    檢察官偵查時，均係以證人之身份，經檢察官告以具結之義
    務及偽證之處罰，經其等具結，而於負擔偽證罪之處罰心理
    下所為，係經以具結擔保其等證述之真實性。又司法實務運
    作上，咸認偵查中檢察官向被告以外之人所取得之陳述，原
    則上均能遵守法律規定，不致違法取供，其可信性極高，因
    而明定除顯有不可信之情況者外，得為證據。亦即，被告以
    外之人於偵查中依法應具結者已具結，向檢察官所為之陳述
    ，原則上具有證據能力，於例外「顯有不可信之情況」，始
    不具證據能力。證人李劉素、丁○○、戊○○分別於檢察
    官訊問時之證述（參見臺灣彰化地方法院檢察署96年度偵字
    第11100 號偵查卷宗第15頁至第16頁），並無證據顯示係遭
    受強暴、脅迫、詐欺、利誘等外力干擾情形，或在影響其等
    心理狀況致妨礙其等自由陳述等顯不可信之情況下所為。其
    等分別於偵訊時之陳述既無顯不可信之情況，依上開說明，
    自均有證據能力。
  (二)按被告以外之人（包括證人、鑑定人、告訴人、被害人及共
    同被告等）於審判外之陳述雖不符刑事訴訟法第159 條之1
    至之4 之規定，而經當事人於審判程序同意作為證據，法院
    審酌該言詞陳述或書面陳述作成時之情況，認為適當者，亦
    得為證據，刑事訴訟法第159 條之5 第1 項定有明文。其立
    法意旨在於傳聞證據未經當事人之反對詰問予以核實，原則
    上先予排除。惟若當事人已放棄反對詰問權，於審判程序中
    表明同意該等傳聞證據可作為證據，基於尊重當事人對傳聞
    證據之處分權使訴訟程序得以順暢進行，上開傳聞證據則有
    證據能力（最高法院94年度臺上字第4890號判決要旨參照）
    。又按當事人、代理人或辯護人於法院調查證據時，知有第
    159 條第1 項不得為證據之情形，而未於言詞辯論終結前聲
    明異議者，視為有前項之同意，刑事訴訟法第159 條之5 定
    有明文。亦即，傳聞證據未經當事人之反對詰問予以核實，
    原則上先予排除，惟若當事人已放棄詰問或未聲明異議，基
    於證據資料愈豐富，愈有助於真實發現之理念，且強化言詞
    辯論主義，法院自可承認該傳聞證據例外擁有證據能力。經
    查，證人即被告之父甲○○於警詢中之陳述（參見本院卷宗
    ），雖係被告以外之人於審判外之陳述，性質上屬傳聞證據
    ，惟經檢察官、被告及其選任辯護人均同意作為證據，又本
    院審酌該言詞陳述作成時之情況，並查無其他不法之情狀，
    足認為得為本案之證據，依刑事訴訟法第159 條之5 之規定
    ，有證據能力。
二、上揭犯罪事實，業經被告於偵訊、本院審理中，均坦承不諱
    ，核與證人即被告之父甲○○於警詢中證述：其未曾同意被
    告以其名義於96年3 月12日簽發本票或刻印章，被告亦未曾
    詢問過其意見（參見本院卷宗）等語；證人即被告之母李劉
    素於偵訊中具結證述：其不知道被告曾以其名義簽發系爭
    本票（參見同上偵查卷宗第16頁）等語；證人丁○○、戊○○分別於偵訊中具結證述：被告於96年3 月12日以甲○○、
    李劉素亦為共同發票人簽發系爭本票，並將系爭本票交與
    其收受（參見同上偵查卷宗第16頁）等語相符，並有扣案之
    前揭本票影本1 紙（參見同上偵查卷宗第22頁）附卷可參，
    核屬相符，並經調取本院96年度執字第25471 號民事執行卷
    宗、96年度票字第442 號民事卷宗核閱屬實。是被告上揭自
    白，核與前揭事證相符，應堪採信。本案事證明確，被告犯
    行應堪認定。
三、核被告所為，係犯刑法第201 條第1 項之偽造有價證券罪。
    被告利用不知情之成年刻印業者偽刻印章而偽造有價證券，
    為間接正犯。按本票可以流通市面，為有價證券，偽造是項
    證券而行使之，本含有詐欺性質，其詐欺行為不應另行論罪
    ；亦即行使偽造有價證券行為原已包括詐取財物或財產上不
    法利益之行為在內，應不另成立詐欺罪名（最高法院31年上
    字第409 號判例；同院43年臺非字第45號判例要旨參照）；
    另按偽造有價證券而復持以行使，其行使行為吸收於偽造行
    為之中，衹應論以偽造罪，且有價證券內所蓋之印文，為構
    成證券之一部，所刻之印章，為偽造之階段行為，均應包括
    於偽造罪之內，自不生（修正前）牽連或想像競合之問題（
    最高法院31年上字第88號判例要旨參照）。被告偽造「甲○○」、「李劉素」印章各1 顆後，並持以蓋於前揭本票為
    偽造本票之階段行為，不另論罪。另被告偽造上揭本票之有
    價證券後，復持以行使，其行使偽造有價證券之行為為偽造
    有價證券之行為所吸收，亦不另論罪。按同時偽造同一被害
    人之多件同類文書或同一被害人之多張支票時，其被害法益
    仍僅一個，不能以其偽造之文書件數或支票張數，計算其法
    益。此與同時偽造不同被害人之文書或支票時，因有侵害數
    個人法益，係一行為觸犯數罪名者迴異（最高法院73年臺上
    字第3629號判例要旨參照）。經查，被告同時偽造不同被害
    人即甲○○、李劉素為共同發票人之系爭本票，已如前述
    ，因被告所為係侵害數個人法益，係一行為犯數偽造有價證
    券罪，依上揭說明，為想像競合犯，應依刑法第55條之規定
    ，應從一重處斷。按犯人在犯罪未發覺之前，向檢察官或司
    法警察官告知其犯罪，而不逃避接受裁判，即與刑法第62條
    規定自首之條件相符，不以言明自首並願受裁判為必要，又
    該條所謂未發覺之罪，固非以有偵查犯罪權之機關或人員確
    知其人犯罪無誤為必要，而對於其發生嫌疑時，即得謂為已
    發覺；但此項對犯人之嫌疑，仍須有確切之根據得為合理之
    可疑者，始足當之，若單純主觀上之懷疑，要不得謂已發生
    嫌疑（最高法院85年度臺上字第4908號判決要旨參照）。經
    查，被告於96年11月28日主動至臺灣彰化地方法院檢察署向
    有偵查權限之檢察事務官自首陳明其上揭犯行及犯罪經過，
    而接受裁判等情，此有檢察事務官調查中之詢問筆錄1 份在
    卷可查（參見同上偵查卷宗第3 頁至第4 頁），揆諸前揭說
    明，被告對於未發覺前之罪自首而接受裁判，爰依刑法第62
    條前段規定減輕其刑。爰審酌被告僅因急欲處理自己債務，
    於債權人丁○○、戊○○堅持下，一時失慮而偽簽其父、母
    即甲○○、李劉素為共同發票人之前揭本票，且以本人為
    發票人持以行使之，其上揭所為尚對於票據流通之影響不大
    ，所造成金融秩序之危害，亦屬輕微，其父、母即甲○○、
    李劉素、被害人丁○○、戊○○分別於警詢、本院審理中
    亦稱，均無意深究被告刑責，兼衡其已與被害人丁○○、戊○○達成和解，此有和解書1 份附卷可佐，暨其犯後坦承犯
    行之態度等一切情狀，量處如主文所示之刑，以示懲儆。至
    被告所犯即刑法第201 條第1 項之偽造有價證券罪，為中華
    民國96年罪犯減刑條例第3 條第1 項第15款所定之罪，且宣
    告刑已逾有期徒刑1 年6 月，亦無該條例第6 條所定之情形
    ，核與中華民國96年罪犯減刑條例應減刑之規定不符，自不
    應予減輕其刑。另查，被告前未曾因故意犯罪受有期徒刑以
    上刑之宣告，有臺灣彰化地方法院檢察署刑案資料查註紀錄
    表、臺灣高等法院被告前案紀錄表各1 份附卷可稽，被告因
    一時失慮致觸法網，犯後復已與債務人丁○○、戊○○達成
    和解，深具悔意，經此偵查及審判程序後，應知戒慎而無再
    犯之虞，本院認對其所宣告之刑以暫不執行為適當，爰依刑
    法第74條第1 項第1 款之規定併予宣告緩刑4 年。
四、末按偽造之有價證券及偽造之印章，不問屬於犯人與否沒收
    之，為刑法第205 條、第219 條所定，為刑法第38條之特別
    規定，係採必須沒收主義，除能證明其業經毀棄確不存在外
    ，更不以其已經扣押為必要。又按偽造有價證券上所偽造之
    印文或署押，係屬偽造有價證券之一部分，已因偽造有價證
    券之沒收而包括在內，自不應重為沒收之諭知（最高法院89
    年度臺上字第3757號判決要旨參照）。又按票據之偽造或票
    據上簽名之偽造，不影響於真正簽名之效力，票據法第15條
    定有明文，是關於2 人以上為共同發票人之有價證券，如僅
    其中部分共同發票人係偽造，因該有價證券之真正發票人部
    分仍屬有效，為避免影響合法執票人對於真正發票人之票據
    權利，自不得將整張有價證券宣告沒收，此時僅依前開法條
    規定，將該有價證券關於偽造發票人部分宣告沒收即可。經
    查：
  (一)未扣案之上揭本票關於偽造共同發票人「甲○○」、「李劉
    素」發票部分，雖經被告、被害人李劉素分別於本院審
    理中均陳稱，業經被害人丙○○○撕毀丟棄等語，然亦無法
    積極證明被告及被害人李劉素上揭所述屬實，是系爭本票
    關於偽造共同發票人「甲○○」、「李劉素」發票部分，
    既為偽造有價證券，不問屬於犯人與否，依刑法第205 條之
    規定沒收；又上揭本票上所偽造之「甲○○」、「李劉素
    」印文、簽名各1 枚，係屬前開本票關於共同發票人「甲○○」、「李劉素」部分之一部分，因上揭本票關於共同發
    票人「甲○○」、「李劉素」部分已沒收而包括在內，自
    不重為沒收之諭知。
  (二)另扣案之偽造「甲○○」、「李劉素」印章各1 顆，亦應
    依刑法第219 條之規定沒收。
據上論斷，應依刑事訴訟法第299 條第1 項前段，刑法第201 條
第1 項、第205 條、第219 條、第55條、第62條前段、第74條第
1項 第1 款，刑法施行法第1 條之1 第1 項、第2 項前段，判決
如主文。
本案經檢察官吳芙如到庭執行職務。
中    華    民    國    97    年    8     月    19    日
                  刑事第八庭    審判長法  官  李雅俐
                                      法  官  葉明松
                                      法  官  唐中興
以上正本證明與原本無異。
如不服本判決，應於判決送達後10日內，向本院提出上訴書狀，
上訴書狀應「敘述具體上訴理由」，並按他造當事人之人數附繕
本。「切勿逕送上級法院」。
告訴人或被害人對於判決如有不服具備理由請求檢察官上訴者，
其上訴期間之計算係以檢察官收受判決正本之日期為準。
中    華    民    國    97    年    8     月    19    日
                                      書記官  吳政
【附錄本案論罪科刑法條全文】：
中華民國刑法第201條
意圖供行使之用，而偽造、變造公債票、公司股票或其他有價證
券者，處3 年以上10年以下有期徒刑，得併科3,000 元以下罰金
。
行使偽造、變造之公債票、公司股票或其他有價證券，或意圖供
行使之用，而收集或交付於人者，處1 年以上7 年以下有期徒刑
，得併科3 千元以下罰金。
【附表】：
一、未扣案之偽造發票日為民國玖拾陸年月貳拾壹日，共同發
    票人為乙○○、「甲○○」、「李劉素」，票面金額為新
    臺幣壹佰壹拾陸萬肆仟元之本票壹張上，偽造之「甲○○」
    、「李劉素」為共同發票人之發票部分。
二、扣案之偽造「甲○○」、「李劉素」印章各壹顆。


司法院資訊處製作；財團法人民間司法改革基金會備份。
